【裁判字號】    99,重上更(二),39
【裁判日期】    990812
【裁判案由】    違反毒品危害防制條例
【裁判全文】
臺灣高等法院高雄分院刑事判決    99年度重上更(二)字第39號
上  訴  人
即  被  告  乙○○
選任辯護人  劉新安  律師
上列上訴人因違反毒品危害防制條例案件，不服臺灣澎湖地方法
院93年度訴字第34號中華民國93年12月13日第一審判決（起訴案
號：臺灣澎湖地方法院檢察署93年度偵字第297 號；移送併辦案
號：臺灣桃園地方法院檢察署93年度偵字第1429號），提起上訴
，經判決後，由最高法院第二次發回更審，本院判決如下：
    主  文
原判決撤銷。
乙○○販賣第一級毒品，累犯，處有期徒刑拾年。褫奪公權伍年
。扣案含有第一級毒品海洛因成分之白色粉末貳包（淨重拾捌點
伍伍公克，包裝重零點玖伍公克、純度百分之伍拾，純質淨重玖
點貳柒公克）、含有二級毒品甲基安非他命成分之白色結晶壹包
（毛重拾柒點捌陸公克、淨重拾陸點柒貳公克，取零點零伍公克
鑑驗用罄，餘拾陸點陸柒公克）均沒收銷燬。
    事  實
一、乙○○於民國84年間，因違反麻醉藥品管理條例案件，經各
    判處有期徒刑3 年3 月、6 月確定，嗣定應執行刑為3 年8
    月，於85年1 月3 日入監執行，於86年8 月13日假釋出獄，
    嗣於87 年 假釋期間，再因違反毒品危害防制條例罪而撤銷
    假釋，於89年5 月1 日執行殘刑有期徒刑1 年11月18日，於
    91年3 月9 日執行完畢，仍不知悔改，明知海洛因、甲基安
    非他命分別為毒品危害防制條例所列之第一級毒品及第二級
    毒品，依法不得持有、販賣，竟意圖營利，基於販賣第一級
    毒品及第二級毒品之犯意，於92年6 月13日14時許，由葉銘
    峰（另涉施用毒品，業經臺灣澎湖地方法院判處有期徒刑1
    年4 月確定）撥打乙○○所使用之0000000000號行動電話聯
    絡購毒，乙○○遂販賣4 萬8 千元之第一級毒品海洛因及1
    萬4 千元之第二級毒品安非他命予葉銘峰，雙方議定以郵寄
    方式交付毒品，乙○○則將上開第一、二級毒品藏置於玩具
    熊包裹內，並寫收件人等資料，從高雄小港區某郵局寄至澎
    湖縣七美鄉郵局，而同時販賣第一級毒品海洛因及販賣第二
    級毒品安非他命予葉銘峰，惟尚未收取上開販毒所得價金。
    嗣於92年6 月18日12時35分許，葉銘峰偕同友人呂順昌前往
    澎湖縣七美鄉南港村36號七美郵局，甫領取上開藏置毒品之
    玩具熊包裹後，為警在七美郵局前當場查獲，並在該玩具熊
    包裹內扣得含有第一級毒品海洛因成分之白色粉末2 包（淨
    重18點55公克、包裝重零點95公克、純度50% ，純質淨重9
    點27公克）、含有第二級毒品甲基安非他命成分之白色結晶
    1 包（毛重17點86公克、淨重16點72公克，取零點零5 公克
    鑑驗用罄，餘16點67公克），及已非乙○○所有供販賣毒品
    用之玩具熊包裹，並據葉銘峰供述循線查獲上情。
二、案經澎湖縣警察局望安分局報請臺灣澎湖地方法院檢察署檢
    察官偵查起訴。
    理  由
甲、程序部分：
一、證人即另案被告葉銘峰於司法警察調查中所為之陳述，固與
    其於原審審理時證述之情節不符，惟查證人葉銘峰於警詢之
    初，較少受人情之壓力及外力之干擾，其證述較為真實，具
    有可信之特別情況，且為證明被告乙○○犯罪事實所必要，
    依刑事訴訟法第159 條之2 規定，自有證據能力，得為證據
    。
二、本判決以下所引用之傳聞證據，被告及辯護人於本院審理時
    ，均表示沒有意見，且未於言詞辯論終結前聲明異議，本院
    審酌上開傳聞證據作成時，並無不法之情事，認為適當，依
    刑事訴訟法第159 條之5 第2 項規定，自有證據能力，均得
    為證據。
乙、實體部分：
壹、有罪部分：
一、訊據上訴人即被告乙○○否認上開販賣第一、二級毒品犯行
    ，辯稱：伊從未販賣第一、二級毒品給葉銘峰，葉銘峰於警
    訊所指認係伊所販賣，乃遭警刑求所致，且0000000000號行
    動電話亦非伊在使用云云。經查：
  (一)證人葉銘峰於92年6 月18日遭警查獲後，隨即於警訊時供稱
    被查獲之毒品係向綽號「老堅」之男子所購買等情明確，且
    於次日（19日）移送檢察官偵訊時為相同供述，其後於92年
    8 月29日再度接受警方偵訊時，經警方提供三名男子相片，
    供其指認販賣者，其明確指認該綽號「老堅」之男子即為本
    案被告乙○○（見警卷第4- 5頁、第9 頁、偵卷第22、24頁
    ），復有指認犯罪嫌疑人紀錄表在卷足佐（見警卷第18頁）
    。則證人葉銘峰若曾於查獲當日遭警刑求，理應得於翌日偵
    訊時向檢察官陳明，但葉某於偵訊卻無此舉，且稱「警訊係
    照伊之陳述記載」（見偵卷第25頁），甚於原審92年8 月18
    日審理葉銘峰毒品另案時，證人葉銘峰亦未供述有何遭警刑
    求等語（見偵卷第63-67 頁），顯與常情不符。
  (二)證人葉銘峰遲至93年6 月10月偵訊時，始供述上開刑求云云
    （見偵卷第33頁反面），又觀諸卷附葉銘峰入監時之身體檢
    查報告所載（見偵卷第37-40 頁），葉銘峰於93年6 月23日
    入監時，其身體外觀並無任何明顯傷害，是葉銘峰所稱刑求
    一節，尚無積極證據足堪佐認。何況，葉銘峰係於92年8 月
    29日指認乙○○即係販毒者，距其所稱遭警刑求之92年6 月
    18日已逾2 月，衡諸常情，豈有在刑求後2 月仍因畏懼而為
    不實指認。又葉某於93年6 月18日、93年7 月15日（見偵卷
    第33頁反面、57-58 頁）之偵查中均供稱僅於92年6 月18日
    遭受刑求，卻於原審審理時改稱其於92年8 月29日亦有遭受
    刑求（見原審卷第98頁），則證人葉銘峰此部份刑求供述，
    已有前後不一之矛盾，證人葉銘峰有關刑求之陳述，自難證
    實存在，其於司法警察前所為之指認被告係販毒者之陳述，
    顯係出於任意性，而參以證人葉銘峰不諱言與被告相識之情
    ，堪認其於原審係因迴護被告，始改為有利被告之陳述，證
    人葉銘峰上開先後陳述，以通常合理之狀況，應認司法警察
    調查中所為不利被告之陳述得為證據，且較為可信。
二、證人葉銘峰於上開時、地，偕同友人呂順昌前往澎湖縣七美
    鄉南港村36號七美郵局，甫領取上開藏置毒品之玩具熊包裹
    後，為警在七美郵局前當場查獲，並在該玩具熊包裹內扣得
    含有第一級毒品海洛因成分之白色粉末2 包（淨重18點55公
    克包裝重零點95公克、純度50% ，純質淨重9 點27公克）、
    第二級毒品甲基安非他命1 包（毛重17點86公克、淨重16點
    72公克，取零點零5 公克鑑驗用罄，餘16點67公克）等事實
    ，亦據證人葉銘峰、呂順昌於警訊供認在卷，且有內政部警
    政署92年8 月15日刑鑑字第0920149461 號 鑑定書（見偵卷
    第15頁）、法務部調查局92年8 月20日調科字第340000056
    號鑑定通知書（見偵卷第16頁）附卷可稽。況上開玩具熊包
    裹外所寫字跡（見警卷第28頁相片），核與被告當庭所寫筆
    跡（見本院上訴審卷第58頁）。經本院99年7 月29日當庭勘
    驗二者關於「宏文街」、「小君」、「布小豬」字體結構，
    筆順相似，有勘驗筆錄在卷可稽，足證證人葉銘峰所證屬實
    。
三、證人葉銘峰所指其撥0000000000號行動電話，與綽號「老堅
    」聯絡購買上開毒品，而該門號係易付卡並以訴外人陳文玄
    名義申辦，此經警方向遠傳電信股份有限公司（下稱遠傳電
    信）調閱該行動電話門號基本資料附卷可佐（見警卷第16-1
    7 頁），雖證人陳文玄於警詢陳稱「其係乙○○姪子，但未
    申請該門號之行動電話使用」（見警卷第12-13 頁），然被
    告於原審供承：「其曾於80幾年間與陳文玄同住一處」（見
    原審卷第105 頁），而陳文玄身分證於88年3 月間及91 年1
    月間，曾因遺失而兩度申請補發一節，亦有高雄市旗津區戶
    政事務所回函及所附補領資料在卷（見原審卷第37-41 頁）
    ，本件證人葉銘峰既以上開門號行動電話與販毒之「老堅」
    聯絡，而該門號申辦人又係被告侄子，且證人葉銘峰確於警
    局本其自由意思而指認被告即係「老堅」，觀諸此等客觀事
    證之關聯性與證明力，堪認被告侄子陳文玄名義所申辦之上
    開門號，應屬被告與證人葉銘峰聯絡交易毒品所使用無訛。
四、本件0000000000號易付卡係以被告侄子陳文玄為申請人，申
    請之電話填寫為（07）0000000 ，帳單地址：高雄市○○區
    ○○路23號，有其基本資料附於警卷第16頁可稽。然查（07
    ）0000000 號市內電話之使用人為丙○○，裝機地址在高雄
    市○○區○○街47號10樓之5 ，有中華電信股份有限公司上
    開電話用戶基本資料附於本院卷第62、63頁可稽，並據證人
    丙○○於本院審理時證述：（07）0000000 電話是我以前家
    在使用，我不認識被告，也未曾以這隻電話作為聲請大哥大
    聯絡使用等語（見本院卷第92、93頁），另查帳單送達地址
    「高雄市○○區○○路23號」，該址房屋所有權人為甲○○
    ，該屋於92年5 、6 月間，未曾出租或分租他人，一直都是
    其家人在居住等情，並據證人甲○○於本院審理時結證無訛
    （見本院卷第90、91頁）。惟查上開0000000000號電話門號
    係易付卡（儲值卡），消費者應先付費購卡，然後安裝在手
    機內使用，直至該易付卡內儲值通話時間用罄，除非將卡另
    自行付費加值，即失其功能，而呈停話狀態，並無事後繳費
    寄帳單之問題，而電話易付卡一般超商均有出售，購得容易
    ，雖購買人須出示身分證件及填寫資料，但因無帳單寄送之
    問題，出售人就買方所填資料大都僅會核對買受人姓名、出
    生年月日、身分證字號是否與所提身分證相符，不會就買受
    人所填寫聯絡電話或現居住處查證是否屬實，實際上亦無從
    查證，致有心持該易付卡為非之人，危恐遭追查暴露身分，
    衡情自有可能將所填聯絡電話及帳單地址資料，故意誤載，
    因此本件上開證人陳泰吉、甲○○證述，均難採為有利於被
    告之認定。
五、按海洛因、安非他命分係第一、二級毒品，政府早已禁令嚴
    加取締，且價格不低，被告曾有毒品案件前科，當無不知之
    理，被告先前販入海洛因安非他命之成本雖不詳，但其販賣
    與證人葉銘峰海洛因1 次、安非他命1 次，過程中之販入取
    貨、售出交貨，均須承擔嚴重刑事責任風險，衡情被告苟無
    利可圖，應無甘冒被取締判處重刑之危險，而從事第一、二
    級毒品之販賣，是被告販賣海洛因、安非他命為求牟利之意
    圖，應屬明確。綜上所述，被告所辯上情，無非卸責之詞，
    不足採信。本件事證明確，被告之犯行，堪以認定。
六、新舊法比較
  (一)被告行為後，刑法業於94年2 月2 日修正公布，95年7 月1
    日起施行，按行為後法律有變更者，適用行為時之法律，但
    行為後之法律有利於行為人者，適用最有利於行為人之法律
    ，修正後刑法第2 條第1 項定有明文。而刑法第33條第5 款
    修正為：「主刑之種類如下：五、罰金：新臺幣1,000 元以
    上，以百元計算之」；與修正前刑法第33條第5 款規定之罰
    金最低額銀元1 元相比較，新法將修正前毒品危害防制條例
    第4 條第1 項、第2 項之罪所得科處之罰金最低額均由銀元
    1 元提高為新台幣1,000 元，比較上述修正前、後之刑罰法
    律，應以被告行為時之刑法第33條第5 款規定論處被告罪責
    ，對被告較為有利。
  (二)又被告行為後，毒品危害防制條例第4 條已於98年5 月20日
    修正公布（同年22日生效），其中第4 條第1 項將罰金刑由
    新台幣一千萬元提高為新台幣二千萬元，第4 條第2 項將罰
    金刑由新台幣七百萬元提高為新台幣一千萬元。依刑法第2
    條第1 項規定，比較新舊法，自以適用修正前毒品危害防制
    條例第4條第1項、第2項規定，較有利於被告。
七、核被告所為，係犯修正前毒品危害防制條例第4 條第1 項販
    賣第一級毒品罪及第4 條第2 項販賣第二級毒品罪；被告持
    有第一、二級毒品之低度行為，應由被告販賣第一、二級毒
    品之高度行為所吸收，不另論罪。被告同時販賣第一、二級
    毒品罪，係一次販賣行為觸犯二罪名，為想像競合犯，依刑
    法第55條，從一重之販賣第一級毒品罪處斷。又被告於84年
    間因違反麻醉藥品管理條例案件，經各判處有期徒刑3 年3
    月、6 月確定，嗣定應執行刑為3 年8 月，於85年1 月3 日
    入監執行，於86年8 月13日假釋出獄，嗣於87年假釋期間，
    再因違反毒品危害防制條例罪而撤銷假釋，於89年5 月1 日
    執行殘刑有期徒刑1 年11月18日，於91年3 月9 日執行完畢
    等事實，有台灣高等法院被告全國前案紀錄表附卷可稽，其
    於5 年內再犯有期徒刑以上之本罪，應論以累犯，並就罰金
    刑部分依法加重其刑（按販賣第一級毒品罪之法定刑為死刑
    或無期徒刑，依法不得加重）。又查被告所犯販賣第一級毒
    品罪名，法定最輕本刑為無期徒刑，惟被告販賣毒品對象僅
    證人葉銘峰一名，造成社會之危害程度尚非極重，如宣告法
    定最低度之無期徒刑猶嫌過苛，足認其犯罪情狀確可憫恕，
    爰依刑法第59條規定，就被告販賣第一級毒品犯行酌減其刑
    。又被告同時有刑之加重及減輕事由，依法先加後減之。
八、原審予以被告論科，固非無見，惟查：(一)意圖營利為販賣毒
    品之成立要件，原判決未於理由欄說明此要件所憑認定之依
    據，自屬理由不備。(二)被告92年5 月2 日並無販賣第一級毒
    品海洛因之犯行，理由詳後，而原判決認被告此部分亦成
    立犯罪，自有未合。(三)被告行為後，毒品危害防制條例第4
    條第1 項、第2 項，業於98年5 月20日修正公布，並於同年
    月22日生效，原審未及比較新舊法之適用，亦有未合，被告
    上訴意旨，否認有92年6 月13日販賣毒品之犯罪，固無足取
    ，然原判決既有上述(一)至(三)之可議，自應由本院將原判決撤
    銷改判。審酌被告有多次毒品前科，素行不良，又為謀利而
    販賣第一、二級毒品給證人葉銘峰犯罪情節，危害社會治安
    及國民健康之程度，犯後否認之態度等一切情狀，爰量處如
    主文第2 項所示之刑。又依被告所為本件販毒之犯罪性質，
    併予宣告褫奪公權5 年。末查本件於92年6 月18日查扣之上
    開白粉2 包及白色結晶1 包，分屬海洛因、安非他命等第一
    、二級毒品，已如前述，而該等毒品純質部分與摻合物及包
    裝之間，性質上難以分離，應依毒品危害防制條例第18條第
    1 項前段規定，均予宣告沒收銷燬。至於送驗耗費之毒品部
    分，既已滅失不存在，自無宣告沒收銷燬之必要，另供其販
    賣毒品用之玩具熊包裹，已非被告所有，自不能併宣告沒收
    ，併此明。
貳、不另為無罪諭知部分：
一、公訴意旨另以：被告乙○○意圖營利，基於販賣第一級毒品
    之犯意，於92年5 月2 日16時50分許，在高雄市小港區高雄
    航空站旁之麥當勞漢堡店外，以新台幣（下同）1 萬2 千元
    之價格，販賣第一級毒品海洛因3 台錢予葉銘峰所得價金1
    萬2 千元，因認被告有犯修正前毒品危害防制條例第4 條第
    1 項之販賣第一級毒品罪嫌。
二、按犯罪事實應依證據認定之，無證據不得認定犯罪事實。不
    能證明被告犯罪者，應諭知無罪之判決，刑事訴訟法第154
    條第2 項、第301 條第1 項定有明文；又按事實之認定，應
    憑證據，如未能發現相當確實證據，或證據不足以證明，自
    不能以推測或擬制之方法，以為裁判之基礎。又認定犯罪事
    實所憑之證據，雖不以直接證據為限，間接證據亦包括在內
    ，然而，無論直接或間接證據，其為訴訟上之證明，須達於
    通常一般人均不致有所懷疑，而得確信其為真實之程度者，
    始得據為有罪之認定，倘其證明尚未達到此一程度，而有合
    理懷疑之存在時，即無從為有罪之認定（最高法院40年台上
    字第86號、76年台上字第4986號判例意旨可參）；再按被告
    並無自證無罪之義務，為刑事訴訟之基本原則，被告否認犯
    罪所持之辯解，縱無可取，仍不得因此資以為反證其犯罪之
    論據（最高法院87年度台上字第3471號判決意旨足參）。
三、公訴人認被告乙○○有犯上開販賣第一級毒品罪嫌，係以證
    人葉銘峰警詢之證述，為其主要論據。訊據被告堅決否認有
    販賣第一級毒品之犯行，辯稱：92年5 月2 日，並無販賣毒
    品海洛因予葉銘峰之情等語。
四、經查：
  (一)證人葉銘峰於警詢初供稱：第一次是在92年5 月2 日坐16時
    整的華信航空班機到高雄16時30分，於16時50分在高雄航空
    站旁之「麥當勞」漢店外交易，我以新台幣1 萬2 千元，向
    綽號「老堅」（指被告）之男子購買海洛因3 錢，隔天就回
    七美等語（警卷第5 頁反面）；惟其後又稱：第一次係於92
    年5 月中旬購買等語（警卷第9 頁），而依本院前審勘驗證
    人葉銘峰當日警詢錄音帶結果，警察於詢間證人葉銘峰時，
    有數次向其確認其第一次購買之時間究為5 月2 日或5 月中
    旬，惟證人葉銘峰則堅稱係5 月中旬，此有勘驗筆錄可參（
    本院上更(一)卷第57頁），顯見其於警詢中就第一次向「老堅
    」購買毒品之時間所述前後歧異；且其於偵查中又稱：第一
    次向「老堅」購買毒品之地點，在高雄市鼓山區渡船口（可
    往旗津區），時間忘記了；第二次在小港機場（按應即係其
    於警詢中所述之第一次），印象中買安非他命及海洛因等語
    （偵查卷第32頁反面至33頁），則其就向「老堅」之人購買
    毒品之次數究為2 或3 次，及在小港機場向「老堅」之人購
    買之毒品是否只有海洛因，或包括安非他命，所述亦有不同
    。
  (二)證人葉銘於警詢中所述關於在92年5 月2 日搭乘華信航空到
    高雄部分，經本院向交通部民用航空局高雄國航空站查詢結
    果，於92年間只有立榮及復興航空飛航澎湖至高雄間，有該
    局96年12月19日函可參（本院上更(一)卷第40頁）；又經本院
    上訴審向華信航空公司查詢結果，亦稱查無證人葉銘峰於92
    年5 月3 日前搭乘該公司七美至馬公間之班機紀錄，有該公
    司94年3 月2 日函可參（本院上訴卷第77頁）；足見其於警
    詢中此部分所述，亦有瑕疵。又因航空公司關於運載旅客之
    搭機紀錄，其存檔期限為兩年，有立榮航空公司97年1 月15
    日函可參（本院上更(一)卷第53頁）。另本院又向華信航空函
    查該公司於92年5 月3 日起至同年5 月20日止，有無由澎湖
    飛高雄之班機，經該公司函覆稱上開期間該公司並無澎湖飛
    高雄之班機等情，有該公司99年5 月12日（99）信財營發字
    第025 號函附於本院卷第61頁可稽，愈證證人葉銘峰上開證
    述，與實情不符，自難採為不利於被告之認定。
  (三)證人葉銘峰雖稱係撥打0000000000號行動電話向「老堅」購
    買毒品，惟該行動電話於係92年5 月11日始開通，有遠傳電
    信公司92年7 月2 日函可參（警卷第16頁），則證人葉銘峰
    如何能在該電話未開通前之92年5 月2 日，即撥打該行電話
    與「老堅」聯絡購買毒品事宜，並進而於高雄國際航空站附
    近交易毒品？遑論其於偵查中尚指述在此之前，另於高雄鼓
    山區渡船口附近與「老堅」交易毒品。
  (四)綜上所述，被告所辯上情，尚堪採信。此外，復查無其他確
    切之證據足證被告有公訴人所指之上開犯行，依上開判例之
    意旨，應認不能證明被告犯罪。惟公訴人認被告此部分與其
    前開論罪科刑部分，具有連續犯之裁判上一罪關係，故不另
    為被告此部分無罪之諭知。
據上論斷，應依刑事訴訟法第369 條第1 項前段、第364 條、第
299 條第1 項前段，修正前毒品危害防制條例第4 條第1 項、第
2 項、第18條第1 項前段，刑法第2 條第1 項、第11條、第47條
第1 項、第55條、第59條、第37條第2項，判決如主文。
本案經檢察官蔡國禎到庭執行職務。
中    華    民    國    99    年    8     月    12    日
                  刑事第七庭    審判長法  官  莊飛宗
                                      法  官  蔡廣昇
                                      法  官  謝宏宗
以上正本證明與原本無異。
如不服本判決應於收受本判決後10日內向本院提出上訴書狀，其
未述上訴理由者，並得於提起上訴後10日內向本院補提理由書
狀（均須按他造當事人之人數附繕本)「 切勿逕送上級法院」。
中    華    民    國    99    年    8     月    13    日
                                      書記官  蘇恒仁
附錄本判決論罪科刑法條：
修正前毒品危害防制條例第4條第1項、第2項
製造、運輸、販賣第一級毒品者，處死刑或無期徒刑；處無期徒
刑者，得併科新臺幣1千萬元以下罰金。
製造、運輸、販賣第二級毒品者，處無期徒刑或七年以上有期徒
刑，得併科新臺幣7百萬元以下罰金。

司法院資訊處製作；財團法人民間司法改革基金會備份。
